最高法院刑事判決　　　　　　　九十六年度台上字第三○○號
上　訴　人　甲○○
選任辯護人　藍庭光律師
上列上訴人因妨害自由等罪案件，不服台灣高等法院台南分院中
華民國九十三年六月一日第二審判決（九十三年度上訴字第二八
六號，起訴案號：台灣雲林地方法院檢察署九十二年度偵緝字第
一八八號、第一八九號），提起上訴，本院判決如下：
    主  文
上訴駁回。
　　理　由
按刑事訴訟法第三百七十七條規定，上訴於第三審法院，非以判
決違背法令為理由，不得為之。是提起第三審上訴，應以原判決
違背法令為理由，係屬法定要件。如果上訴理由狀並未依據卷內
訴訟資料，具體指摘原判決不適用何種法則或如何適用不當，或
所指摘原判決違法情事，顯與法律規定得為第三審上訴理由之違
法情形，不相適合時，均應認其上訴為違背法律上之程式，予以
駁回。本件上訴人甲○○上訴意旨略稱：(一)、刑法第三百零二條
第一項以非法方法剝奪人之行動自由罪，雖於行為人將被害人移
置於自己實力支配之下時，該行為即屬既遂，惟被害人行動自由
遭剝奪期間，乃一妨害自由實行行為之繼續，為繼續犯，應論以
單純一罪。是被害人行動自由遭剝奪期間，均係行為之犯罪時間
，於有罪判決書內自應依法認定，明確記載，始足為適用法律之
依據。原判決就乙○○遭上訴人夥同姚發元等剝奪行動自由後，
迄何時始脫離彼等之掌控回復自由，並未明確認定，自不足為論
罪科刑適用法律之依據。又所謂「其他非法方法」，係指私行拘
禁外，足以剝奪人之行動自由之非法方法，即違反被害人意願之
非法方法，將被害人置於自己實力支配之下而剝奪其行動自由。
原判決認上訴人等係以架住乙○○腋下上車之方法，剝奪其行動
自由，然是否違反乙○○意願？其有無表示要下車或不願至該處
？乙○○當時已泥醉，由腋下將其架住，或有可能係扶持其前行
之助力，不必然係將其置於自己實力支配下之「強暴」方法。原
審就乙○○如何遭上訴人等以「強暴」方法押上車，上訴人等是
否已將乙○○置於自己實力支配下而達剝奪其行動自由之程度，
並未明確認定記載，即遽認此係妨害自由，難謂適法。(二)、本件
起訴書之犯罪事實欄，對於上訴人令同行之二名男子將乙○○架
住，押上小客車後座，有無違反乙○○之意願，是否已剝奪其行
動自由，上訴人等有無妨害其行動自由之犯意等項，全無論述記
載，不能因此即謂妨害自由部分已起訴，原審就未受請求、未經
起訴之事項予以判決，當然違背法令。又原判決既認定將乙○○
押上車之行為人，係二不詳姓名之成年男子，並非上訴人，惟關
於上訴人究於何時、何地以如何之方式，參與該實行犯罪之謀議
，並未認定，僅以上訴人先前對乙○○之言行頗有微詞，曾出言
質問責罵乙○○，即遽指上訴人與其他共犯具有妨害自由之犯意
聯絡，尚嫌率斷。上訴人雖事後乘坐羅政獻之小客車，尾隨其他
車輛至現場，並出手掌摑乙○○，然上訴人極有可能抵達現場後
，始臨時基於傷害之犯意，而共同毆打乙○○，此觀原判決並未
將同至現場之羅政獻、王義傑，認定為妨害自由之共犯，即知有
無同至現場與有無犯意聯絡，並無關係。原判決認定上訴人妨害
自由之論述依據，多有可議之處，自有違法云云。
惟查：原判決綜合全案證據資料，本於事實審法院職權推理之作
用，認定上訴人有共同以架住乙○○腋下押其上車並載往雲林縣
虎尾鎮糖廠某處堤防等處之非法方法，剝奪其行動自由之犯行。
因而維持第一審依牽連犯從一重論處上訴人共同以強暴方法，剝
奪人之行動自由罪刑（處有期徒刑十月）部分之判決，駁回上訴
人此部分在第二審之上訴，已詳細說明其採證認事之理由。所為
論斷，亦俱有卷證資料可資覆按。上訴意旨對原審之論斷，究有
何違背經驗法則或論理法則之違法情形，並未依據卷內資料，為
具體之指摘。且查：關於犯罪時間之認定，縱令未盡詳細，惟如
無礙於特定事實之同一性，而與犯罪構成要件、刑罰加減免除等
項不生影響，既與判決本旨無關，自不生違背法令之問題。原判
決認定上訴人偕同姚發元、乙○○、綽號「龍哥」之男子及其友
人數人等，於民國九十一年五月二十四日二十二時離開雲林縣虎
尾鎮「花天酒地ＫＴＶ」而轉往同縣斗南鎮「海派ＫＴＶ」續攤
，其間因乙○○酒後失態，引起上訴人等不悅，經據報而來之羅
政獻逕將乙○○勸離該處，上訴人等因乙○○未依諾買單，認遭
其愚弄，乃由上訴人簽帳後，擬返回「花天酒地ＫＴＶ」再續攤
，嗣渠等返抵「花天酒地ＫＴＶ」時，竟見乙○○躺在大廳沙發
休息，上訴人等即基於妨害自由及傷害之犯意聯絡，由二不詳姓
名男子架住乙○○之兩手腋下後，將之強押上車，載至虎尾鎮糖
廠某處堤防，由上訴人等加以毆打，嗣因有人駕車經過，為免遭
人發現，再將乙○○押往同縣土庫鎮高鐵某橋下由姚發元等又加
毆打後，將乙○○棄置該處，姚發元等始逕自離去等情。則原判
決就上訴人等自「花天酒地ＫＴＶ」著手以非法方法剝奪乙○○
之行動自由起，至將之棄置於土庫鎮高鐵某橋下止之時間認定，
雖未予明白記載，然依上開犯罪行為之實行過程，仍可得據以確
定渠等妨害乙○○行動自由起迄之行為繼續期間，並無礙於原審
就上訴人共同以非法方法剝奪乙○○行動自由之犯罪事實認定，
既與妨害自由構成要件不生影響，亦無涉刑罰加減免除之論斷，
自不得據以指摘原判決違法。又原判決認定上訴人等係以架住乙
○○腋下之「強暴」方法，將之強押上車而先後載至上開地點毆
打，此所謂「強暴」，乃指抑制乙○○抵抗能力之有形力之行使
而言，自係違反乙○○之意願而將其置於上訴人及共犯等不法實
力支配之下。是原判決就上訴人與共犯等共同以架住並非泥醉之
乙○○腋下之強暴方法強押上車，載往前揭地點毆打之非法剝奪
其行動自由犯罪事實，自已明確認定上訴人等係違反乙○○之意
願，強行將其載離「花天酒地ＫＴＶ」而移置渠等不法實力支配
下，顯達剝奪其行動自由之程度，亦無上訴意旨所指之違法。又
檢察官起訴書已在犯罪事實欄一之(一)內記載「甲○○一行人與姚
發元於同年月二十五日零時三十分許至雲林縣虎尾鎮花天酒地Ｋ
ＴＶ續攤消費，於花天酒地ＫＴＶ門口遇見乙○○，甲○○即令
同行之姓名、年籍不詳之二名男子將乙○○架住，押上姚發元所
有自小客車後方乘客座，姚發元則坐在前方乘客座，由甲○○駕
車，其餘與甲○○同行之人則駕駛另一部自小客車尾隨於後，甲
○○駕車至雲林縣虎尾鎮糖廠某處堤防停車，上開姓名、年籍不
詳之二名男子將乙○○帶下車」，自係已就上訴人等以非法方法
剝奪乙○○行動自由之犯罪事實而為記載，上訴意旨徒就檢察官
起訴書已詳細記載之犯罪事實，強指為未記載，而謂妨害自由部
分未經起訴，原審係就未受請求之事項而為判決云云，據以指摘
原判決違法，係以自己之說詞，漫指原判決違背法令，依首開說
明，自非適法之第三審上訴理由。再者，共同實行犯罪行為，在
合同意思範圍內，相互利用他人之行為，以達其犯罪之目的，原
不必每一階段均參與，祇須分擔犯罪行為之一部，即應對於全部
所發生之結果共同負責；又共同正犯之意思聯絡，不限於事前有
所協議，於行為當時，基於相互之認識，以共同犯罪之意思參與
者，亦無礙於其為共同正犯之成立。原審以上訴人、姚發元等在
「花天酒地ＫＴＶ」大廳內質問、責罵乙○○，並由「龍哥」同
行之二名友人以前開強暴方法強押乙○○上車後，載往虎尾鎮糖
廠某堤防處，由上訴人、姚發元及「龍哥」之友人等共同圍毆乙
○○，嗣因有人駕車經過，為免遭人發現，再將乙○○押往土庫
鎮高鐵某橋下由姚發元等續予毆打，上訴人乘坐之小客車雖因車
速稍慢而未能跟隨至該高鐵橋下等情，而據以判斷上訴人與姚發
元、「龍哥」及其友人等以非法方法剝奪乙○○行動自由之犯罪
行為仍在渠等共同犯意內進行，尚不影響其在合同意思範圍內應
負之共犯責任，自係本於卷存證據而為審認，非唯於證據法則無
悖，亦無判決適用法則不當之可言；況原判決係認上訴人與姚發
元等人為共同實行妨害自由之正犯，非認渠等為同謀共同正犯，
自無須就渠等間有無或如何為謀議之事項併為認定記載之必要。
茲上訴意旨對原審此部分之論斷，既亦未依據卷內資料，具體指
摘有如何違背法令之情形，徒以其毆打乙○○係臨時起意，原判
決未認定其如何與姚發元等為妨害自由之謀議云云，據以指摘原
判決違法，要屬事實之爭辯，難認係適法之第三審上訴理由。其
此部分之上訴，違背法律上之程式，應予駁回。原判決認其牽連
犯傷害罪部分，核屬刑事訴訟法第三百七十六條第一款所列不得
上訴於第三審法院之罪名，牽連之妨害自由重罪部分，上訴人之
上訴既不合法，無從為實體上審理，傷害輕罪部分，自亦無從適
用審判不可分原則，併同為實體上審判，亦應從程序上予以駁回
。又刑事訴訟法第三百七十六條所列各罪之案件，經第二審判決
者，不得上訴於第三審法院，法有明文。上訴人違反替代役實施
條例部分，原審係維持第一審論處上訴人替代役役男無故擅離職
役累計逾七日罪刑之判決，駁回上訴人此部分在第二審之上訴，
係屬刑事訴訟法第三百七十六條第一款之案件。依前開說明，此
部分既經第二審判決，自不得上訴於第三審法院，上訴人就此部
分竟復提起上訴（未聲明為一部上訴），顯為法所不許。其此部
分之上訴為不合法，應予駁回。
據上論結，應依刑事訴訟法第三百九十五條前段，判決如主文。
中　　華　　民　　國　九十六　年　  一 　 月 　十八 　日
                      最高法院刑事第十一庭
                          審判長法官  謝　俊　雄
                                法官  陳　世　雄
                                法官  魏　新　和
                                法官  吳　信　銘
                                法官  徐　文　亮
      本件正本證明與原本無異
                                      書  記  官
中　　華　　民　　國　九十六　年    一　  月  二十四　日
                                                    Ｍ
